---
title: "제목: 정규성 가정이 깨졌을 때? 비모수 검정 완벽 정리 (R/Python)"
format:
  html:
    theme: united      # 가독성 높은 테마 (네이버 블로그 최적화)
    toc: false         # 네이버 블로그는 자체 목록을 쓰거나 필요 없을 때가 많음
    embed-resources: true
---

```{r setup, include=FALSE}
library(reticulate)
# 우리가 만든 adp_env 환경의 파이썬을 사용하도록 설정합니다.
use_condaenv("adp_env", required = TRUE)
knitr::opts_chunk$set(
    echo = TRUE, # 코드 표시
    collapse = FALSE, # 네이버 블로그는 코드와 결과가 확실히 분리되는 게 보기 좋음
    comment = "" # 결과창 앞의 기호 제거 (깔끔하게 보임)
)
```

# T-검정에서 정규성이 깨지면 어떻게 하나요? 비모수 검정 완벽 가이드

ADP 실기 통계 파트에서 단골로 등장하는 함정이 바로 **"정규성 가정"**입니다. 표본의 수가 충분히 많지 않거나(보통 30개 미만), 데이터가 심하게 한쪽으로 치우쳐 있는 경우 T-검정 대신 **비모수 검정(Non-parametric test)**을 수행해야 합니다.

모수 검정(T-검정)과 비모수 검정은 서로 1:1로 대응됩니다. 지문의 상황에 맞춰 적절한 검정 함수를 꺼내 쓰는 것이 핵심입니다!

## 🎯 [핵심] 모수 vs 비모수 검정 1:1 매칭 가이드

| 상황 | 모수 검정 (정규성 만족 O) | 비모수 검정 (정규성 만족 X) | Python 함수 (scipy.stats) | R 함수 |
| :--- | :--- | :--- | :--- | :--- |
| **1개 집단 vs 특정 값** | 단일 표본 t-검정 | **윌콕슨 부호순위 검정** <br>(Wilcoxon Signed-Rank Test) | `wilcoxon(x - popmean)` | `wilcox.test(x, mu=popmean)` |
| **서로 다른 2개 집단** | 독립 표본 t-검정 | **맨-휘트니 U검정** <br>(Mann-Whitney U Test) | `mannwhitneyu(x, y)` | `wilcox.test(x ~ group)` |
| **동일 개체의 전/후** | 대응 표본 t-검정 | **윌콕슨 부호순위 검정** <br>(Wilcoxon Signed-Rank Test) | `wilcoxon(after, before)` | `wilcox.test(after, before, paired=TRUE)` |

> 💡 **비모수 검정의 특징:** 
> 데이터의 '실제 값(평균)' 대신 값들의 **'순위(Rank)'** 또는 **'중앙값(Median)'**을 기반으로 검정합니다. 
> 독립 표본 비모수 검정 시 **등분산성 검정은 하지 않아도 무방**합니다! (바로 비모수 검정을 수행하세요.)

---

## 1. 단일 표본 비모수 검정 (윌콕슨 부호순위 검정)

특정 집단의 표본이 사전에 알려진 값과 차이가 있는지 검정합니다. 

*   **상황:** A 제품의 평균 무게가 150g이라고 알려져 있다. 15개의 표본을 추출해 정규성 검정을 수행했으나 정규성을 만족하지 않았다. 150g과 유의미한 차이가 있는지 검정하시오.
*   **$H_0$ (귀무가설):** A 제품의 무게(또는 중앙값)는 150g과 차이가 없다.
*   **$H_1$ (대립가설):** A 제품의 무게(또는 중앙값)는 150g과 차이가 있다.

### 🐍 Python 코드
```{python}
import pandas as pd
import numpy as np
import scipy.stats as stats

# 1. GitHub Raw URL에서 데이터 불러오기
url = "https://raw.githubusercontent.com/MOON001208/ADP-data-set-and-analysis/main/adp_study/data/nonparam_one_sample.csv"
df = pd.read_csv(url)

# 1. 정규성 검정 (Shapiro-Wilk)
stat, p_val = stats.shapiro(df['weight'])
print(f"[정규성 검정] p-value: {p_val:.4f}") 
# 정규성이 기각됨(p < 0.05) -> 비모수 검정 수행 필요

# 2. 단일 표본 윌콕슨 부호순위 검정
# (주의: 단일 표본은 x 데이터에서 기준값(150)을 뺀 값을 넣어줍니다!)
w_stat, w_pval = stats.wilcoxon(df['weight'] - 150)
print(f"[윌콕슨 부호순위 검정] p-value: {w_pval:.4f}")
```

### 📊 R 코드
```{r}
# 1. GitHub Raw URL에서 데이터 불러오기
url <- "https://raw.githubusercontent.com/MOON001208/ADP-data-set-and-analysis/main/adp_study/data/nonparam_one_sample.csv"
df <- read.csv(url)

# 1. 정규성 검정
shapiro.test(df$weight)

# 2. 단일 표본 윌콕슨 부호순위 검정
wilcox.test(df$weight, mu = 150)
```

### 📝 [결론 해석 모범 답안 작성법]
> Shapiro-Wilk 검정 결과 p-value가 0.05 미만으로 정규성 가정을 기각한다. 이에 따라 비모수 검정인 윌콕슨 부호순위 검정을 수행한 결과, p-value가 0.05보다 크게 도출되어 귀무가설을 기각하지 못한다. 즉, A 제품의 평균 무게가 150g과 다르지 않다.

---

## 2. 독립 표본 비모수 검정 (맨-휘트니 U검정)

서로 다른 독립적인 2개 집단의 차이를 검정합니다. 두 집단 중 하나라도 정규성을 만족하지 않으면 사용할 수 있습니다.

*   **상황:** A반(12명)과 B반(15명)의 성적표 데이터를 확인했다. 그룹별 데이터 수가 작아 정규성을 만족하지 않을 때 두 반의 성적에 차이가 있는가?
*   **$H_0$ (귀무가설):** A반과 B반의 성적 분포(또는 중앙값)에는 차이가 없다.
*   **$H_1$ (대립가설):** A반과 B반의 성적 분포(또는 중앙값)에는 차이가 있다.

### 🐍 Python 코드
```{python}
import pandas as pd
import scipy.stats as stats

# 1. GitHub Raw URL에서 데이터 불러오기
url = "https://raw.githubusercontent.com/MOON001208/ADP-data-set-and-analysis/main/adp_study/data/nonparam_independent.csv"
df = pd.read_csv(url)

# 그룹별 데이터 분리
score_A = df[df['group'] == 'A']['score']
score_B = df[df['group'] == 'B']['score']

# 2. 독립 표본 맨-휘트니 U검정 
u_stat, u_pval = stats.mannwhitneyu(score_A, score_B)
print(f"[맨-휘트니 U검정] p-value: {u_pval:.4f}")
```

### 📊 R 코드
```{r}
# 1. GitHub Raw URL에서 데이터 불러오기
url <- "https://raw.githubusercontent.com/MOON001208/ADP-data-set-and-analysis/main/adp_study/data/nonparam_independent.csv"
df <- read.csv(url)

# 2. 독립 표본 윌콕슨 순위합 검정(맨-휘트니 U검정과 동일)
# (수식 형태: score ~ group 을 사용하면 더욱 깔끔합니다)
wilcox.test(score ~ group, data = df)
```

### 📝 [결론 해석 모범 답안 작성법]
> 두 집단의 데이터 크기가 정규성을 보장하기 어려워 비모수 검정인 맨-휘트니 U검정을 수행하였다. 검정 결과 p-value가 0.05 미만으로 도출되어 귀무가설을 기각한다. 결론적으로 A반과 B반의 성적은 통계적으로 유의미한 차이가 있다.

---

## 3. 대응 표본 비모수 검정 (윌콕슨 부호순위 검정)

동일한 객체에 대한 처치 전/후 데이터 차이가 정규성을 띠지 않을 때 사용합니다.

*   **상황:** 특정 운동 프로그램 참여 전/후의 체중 변화량을 측정했다. 차이값(후-전)이 정규성을 갖지 않을 때 체중 감량 효과가 있는가? (단측 검정: less)
*   **$H_0$ (귀무가설):** 운동 프로그램 참여 전후 체중(또는 중앙값)에는 차이가 없다. (효과 없음)
*   **$H_1$ (대립가설):** 운동 프로그램 참여 이후 체중(또는 중앙값)이 감소하였다. (효과 있음)

### 🐍 Python 코드
```{python}
import scipy.stats as stats

# 1. GitHub Raw URL에서 데이터 불러오기
url = "https://raw.githubusercontent.com/MOON001208/ADP-data-set-and-analysis/main/adp_study/data/nonparam_paired.csv"
df = pd.read_csv(url)

# 2. 대응 표본 윌콕슨 부호순위 검정 (데이터 순서 유의, 단측 검정)
# alternative='less' 이므로 앞의 변수(after)가 더 작은지 검정하는 것!
w_stat, w_pval = stats.wilcoxon(df['after'], df['before'], alternative='less')
print(f"[대응표본 비모수검정] p-value: {w_pval:.4f}")
```

### 📊 R 코드
```{r}
# 1. GitHub Raw URL에서 데이터 불러오기
url <- "https://raw.githubusercontent.com/MOON001208/ADP-data-set-and-analysis/main/adp_study/data/nonparam_paired.csv"
df <- read.csv(url)

# 2. 대응 표본 윌콕슨 부호순위 검정 (paired = TRUE 필수!)
wilcox.test(df$after, df$before, paired = TRUE, alternative = "less")
```

### 📝 [결론 해석 모범 답안 작성법]
> 운동 전후 체중 차이값이 정규성 가정을 기각하므로 대응 표본에 대한 비모수 검정인 윌콕슨 부호순위 검정을 수행하였다. 운동 참여 후 체중이 감소했는지(단측 검정) 확인한 결과, p-value가 유의수준 0.05 미만으로 도출되었다. 따라서 해당 운동 프로그램은 통계적으로 유의미한 체중 감량 효과가 있다고 결론지을 수 있다.
