---
title: "등분산성이 깨졌을 때의 대처법: Welch's 검정 완벽 가이드"
format:
  html:
    theme: united      
    toc: false         
    embed-resources: true
---

```{r setup, include=FALSE}
library(reticulate)
use_condaenv("adp_env", required = TRUE)
knitr::opts_chunk$set(
    echo = TRUE,
    collapse = FALSE,
    comment = ""
)
```

# 등분산성이 기각되었을 때의 대처법 (이분산성 문제)

데이터 분석 시 모수 검정을 적용하기 전 **'정규성'**과 **'등분산성'** 확인은 필수적입니다. 만약 Levene 검정 결과 **p-value가 유의수준 0.05 미만으로 도출되어 등분산성 가정이 기각(이분산)**되는 경우에는 일반적인 분산분석 등의 방법을 그대로 적용해서는 안 됩니다.

이러한 집단 간 분산이 다를 경우를 대비하여, 수식이 보정된 **"Welch's Method(웰치스 검정)"**을 사용하게 됩니다. 해당 상황은 ADP 실기 시험에 자주 출제되므로, 올바른 함수와 파라미터 적용 방법을 숙지해야 합니다.

---

## 1. 등분산성이 기각되는 데이터 확인

집단 간 분산의 차이가 큰 가상의 시험 성적 데이터를 통해 상황을 재현합니다.

*   **가설:**
    *   $H_0$ (귀무가설): 집단 간 분산이 동일하다. (등분산이다)
    *   $H_1$ (대립가설): 집단 간 분산이 동일하지 않다. (이분산이다)

### 🐍 Python: 문제가 발생한 상황 (Levene 검정 기각)
```{python}
import pandas as pd
import scipy.stats as stats
import pingouin as pg # 아나콘다 환경에서 많이 쓰이는 통계 보조 패키지

# 1. GitHub Raw URL에서 이분산 데이터 불러오기
url = "https://raw.githubusercontent.com/MOON001208/ADP-data-set-and-analysis/main/adp_study/data/heteroscedasticity_scores.csv"
df = pd.read_csv(url)

# 그룹 쪼개기
score_A = df[df['group'] == 'A']['score']
score_B = df[df['group'] == 'B']['score']

# 2. Levene 검정
stat_lev, p_lev = stats.levene(score_A, score_B)
print(f"[Levene 등분산 검정] p-value: {p_lev:.4f}")
```
> p-value가 0.05 미만이므로 **등분산성 가정이 기각(이분산)**되었습니다. 이에 따라 분산이 동일하다는 가정을 바탕으로 하는 일반적인 모수 검정 대신 웰치스 검정을 수행해야 합니다.

---

## 🛠️ 대처법 1: 독립표본 t-검정 $\to$ Welch's t-test

두 집단을 비교할 때는 **일반 Student's t-test** 대신 수식이 변형된 **Welch's t-test**를 사용해야 합니다. 

*   **가설:**
    *   $H_0$ (귀무가설): A반과 B반의 평균 성적에는 차이가 없다.
    *   $H_1$ (대립가설): A반과 B반의 평균 성적에는 유의미한 차이가 있다.

### 🐍 Python 코드
```{python}
# equal_var=False 딱 하나만 적어주면 웰치스 t-검정으로 자동 적용됩니다!
t_stat, t_pval = stats.ttest_ind(score_A, score_B, equal_var=False)
print(f"[Welch's t-검정] p-value: {t_pval:.4f}")
```

### 📊 R 코드
```{r}
url <- "https://raw.githubusercontent.com/MOON001208/ADP-data-set-and-analysis/main/adp_study/data/heteroscedasticity_scores.csv"
df <- read.csv(url)

# Levene 검정 확인 (car 패키지)
library(car)
leveneTest(score ~ group, data = df)

# Welch's t-test (R에서는 var.equal=FALSE가 아예 기본값입니다!)
t.test(score ~ group, data = df, var.equal = FALSE)
```

---

## 🛠️ 대처법 2: 분산분석(ANOVA) $\to$ Welch's ANOVA

만약 비교하려는 집단이 3개 이상일 때 등분산이 깨졌다면, 일반적인 ANOVA 대신 **Welch's ANOVA**를 사용해야 합니다. 아래에서는 A, B, C 세 집단으로 구성된 별도 이분산 예시 데이터(`heteroscedasticity_anova_scores.csv`)를 사용합니다.

*   **가설:**
    *   $H_0$ (귀무가설): 모든 비교 집단의 평균 성적은 서로 동일하다.
    *   $H_1$ (대립가설): 적어도 한 집단 이상의 평균 성적은 (나머지와) 다르다.

### 🐍 Python 코드
Python의 기본 `scipy.stats` 모듈에는 웰치스 아노바(Welch's ANOVA)가 내장되어 있지 않으므로, 주로 `pingouin` 패키지를 활용합니다.
```{python}
# 3집단 이분산 데이터 불러오기
url_anova = "data/heteroscedasticity_anova_scores.csv"
df_anova = pd.read_csv(url_anova)

# Levene 검정으로 등분산성 확인
g_A = df_anova[df_anova['group'] == 'A']['score']
g_B = df_anova[df_anova['group'] == 'B']['score']
g_C = df_anova[df_anova['group'] == 'C']['score']
stat_lev_anova, p_lev_anova = stats.levene(g_A, g_B, g_C)
print(f"[Levene 등분산 검정 - 3집단] p-value: {p_lev_anova:.4f}")

# pingouin 패키지의 welch_anova 사용
anova_result = pg.welch_anova(dv='score', between='group', data=df_anova)
print(anova_result)
```

### 📊 R 코드
R의 경우 내장 함수인 `oneway.test`를 통해 손쉽게 구현할 수 있습니다.
```{r}
url_anova <- "data/heteroscedasticity_anova_scores.csv"
df_anova <- read.csv(url_anova)

# Levene 검정으로 등분산성 확인
library(car)
leveneTest(score ~ group, data = df_anova)

# 일반 ANOVA(aov) 대신 oneway.test 사용
oneway.test(score ~ group, data = df_anova, var.equal = FALSE)
```

---

### 📝 [결론 해석 모범 답안 작성법]
등분산성이 기각되었을 때, 적절한 분석 방법으로 우회하여 통계적 타당성을 확보하였음을 명시해야 합니다.

> "세 집단의 성적 데이터를 대상으로 Levene의 등분산성 검정을 실시한 결과 p-value가 0.05 미만으로 도출되어 등분산 가정이 기각되었다. 따라서 일반적인 일원분산분석 대신 **Welch's ANOVA**를 수행하였다. 검정 결과 p-value가 0.05 미만으로 나타나 귀무가설을 기각하므로, 적어도 한 집단 이상의 평균 성적은 다른 집단과 통계적으로 유의미한 차이가 있다고 판단한다."
