---
title: "등분산성이 깨졌을 때의 대처법: Welch's 검정 완벽 가이드"
format:
  html:
    theme: united      
    toc: false         
    embed-resources: true
---

```{r setup, include=FALSE}
library(reticulate)
use_condaenv("adp_env", required = TRUE)
knitr::opts_chunk$set(
    echo = TRUE,
    collapse = FALSE,
    comment = ""
)
```

# 분산이 달라도 당황하지 마세요! (이분산성 대처법)

앞선 포스팅에서 우리는 데이터를 분석하기 전에 **'정규성'**과 **'등분산성'**을 먼저 확인해야 한다고 배웠습니다. 그런데 만약 Levene 검정을 돌렸더니 **p-value가 0.05보다 작게 나와서 등분산성 가정이 기각(이분산)**되었다면 어떻게 해야 할까요?

분석을 포기할 필요는 전혀 없습니다! 통계학에서는 분산이 다를 때를 대비하여 수식이 보정된 **"Welch's Method(웰치스 검정)"**를 마련해 두었습니다. ADP 시험의 단골 문제이기도 한 이 상황을 코드로 어떻게 돌파하는지 살펴보겠습니다.

---

## 💥 등분산성이 깨진 데이터 살펴보기

의도적으로 두 집단의 분산 폭이 매우 다른 가상의 시험 성적 데이터를 준비했습니다. (동일한 수준의 점수대지만, A반은 학생들 성적이 오밀조밀하게 모여있고 B반은 널뛰기하는 상황입니다.)

*   **$H_0$ (귀무가설):** 집단 간 분산이 동일하다. (등분산이다)
*   **$H_1$ (대립가설):** 집단 간 분산이 동일하지 않다. (이분산이다)

### 🐍 Python: 문제가 발생한 상황 (Levene 검정 기각)
```{python}
import pandas as pd
import scipy.stats as stats
import pingouin as pg # 아나콘다 환경에서 많이 쓰이는 통계 보조 패키지

# 1. GitHub Raw URL에서 이분산 데이터 불러오기
url = "https://raw.githubusercontent.com/MOON001208/ADP-data-set-and-analysis/main/adp_study/data/heteroscedasticity_scores.csv"
df = pd.read_csv(url)

# 그룹 쪼개기
score_A = df[df['group'] == 'A']['score']
score_B = df[df['group'] == 'B']['score']

# 2. Levene 검정
stat_lev, p_lev = stats.levene(score_A, score_B)
print(f"[Levene 등분산 검정] p-value: {p_lev:.4f}")
```
> p-value가 0.05보다 훨씬 미만이므로 **등분산성 가정이 기각(이분산)**되었습니다. 기존처럼 일반적인 t-검정을 쓰면 치명적인 오류를 범하게 됩니다!

---

## 🛠️ 대처법 1: 독립표본 t-검정 $\to$ Welch's t-test

두 집단을 비교할 때는 **일반 Student's t-test** 대신 수식이 변형된 **Welch's t-test**를 사용해야 합니다. 

*   **$H_0$ (귀무가설):** A반과 B반의 평균 성적에는 차이가 없다.
*   **$H_1$ (대립가설):** A반과 B반의 평균 성적에는 유의미한 차이가 있다.

### 🐍 Python 코드
```{python}
# equal_var=False 딱 하나만 적어주면 웰치스 t-검정으로 자동 적용됩니다!
t_stat, t_pval = stats.ttest_ind(score_A, score_B, equal_var=False)
print(f"[Welch's t-검정] p-value: {t_pval:.4f}")
```

### 📊 R 코드
```{r}
url <- "https://raw.githubusercontent.com/MOON001208/ADP-data-set-and-analysis/main/adp_study/data/heteroscedasticity_scores.csv"
df <- read.csv(url)

# Levene 검정 확인 (car 패키지)
library(car)
leveneTest(score ~ group, data = df)

# Welch's t-test (R에서는 var.equal=FALSE가 아예 기본값입니다!)
t.test(score ~ group, data = df, var.equal = FALSE)
```

---

## 🛠️ 대처법 2: 분산분석(ANOVA) $\to$ Welch's ANOVA

만약 비교하려는 집단이 3개 이상(예: A, B, C반)일 때 등분산이 깨졌다면, 일반적인 `f_oneway` 모듈 대신 **Welch's ANOVA**를 사용해야 합니다.

*   **$H_0$ (귀무가설):** 모든 비교 집단의 평균 성적은 서로 동일하다.
*   **$H_1$ (대립가설):** 적어도 한 집단 이상의 평균 성적은 (나머지와) 다르다.

### 🐍 Python 코드
파이썬의 `scipy.stats` 기초 모듈에는 웰치스 아노바가 내장되어 있지 않아요! 그래서 실무 및 시험에서는 주로 `pingouin` 라이브러리를 씁니다.
```{python}
# pingouin 패키지의 welch_anova 사용
anova_result = pg.welch_anova(dv='score', between='group', data=df)
print(anova_result)
```

### 📊 R 코드
R은 기초 모듈군에 `oneway.test`라는 이름으로 탑재되어 있어 훨씬 직관적입니다.
```{r}
# 일반 ANOVA(aov) 대신 oneway.test 사용
oneway.test(score ~ group, data = df, var.equal = FALSE)
```

---

### 📝 [모범 답안 작성법 (ADP 꿀팁)]
등분산성이 깨진 것을 적극적으로 조치했다는 것을 체점자에게 뽐내야 합니다!

> "Levene의 등분산성 검정 결과 p-value가 0.05 미만으로 도출되어 등분산 가정이 기각되었다. 따라서 두 집단의 분산이 다르다고(이분산) 간주하며, 일반적인 분산분석/t검정 대신 이분산을 가정하는 **Welch's test(웰치스 검정)**를 수행하였다. 검정 결과 p-value가 0.05 이상이므로, 두 집단 간 평균에는 통계적으로 유의미한 차이가 없다고 판단한다."

