---
title: "제목: ADP 실기를 위한 카이제곱 검정 정리"
format:
  html:
    theme: united      # 가독성 높은 테마
    toc: false         # 네이버 블로그는 자체 목록을 쓰거나 필요 없을 때가 많음
    embed-resources: true
---

```{r setup, include=FALSE}
library(reticulate)
use_condaenv("adp_env", required = TRUE)
knitr::opts_chunk$set(
    echo = TRUE, # 코드 표시
    collapse = FALSE, # 네이버 블로그는 코드와 결과가 확실히 분리되는 게 보기 좋음
    comment = "" # 결과창 앞의 ## 제거 (깔끔하게 보임)
)
```

# 지문만 보고 1초 만에 파악하는 카이제곱 검정(Chi-square test) 완벽 가이드

**카이제곱 검정(Chi-square test)**은 범주형 데이터의 **실제 빈도(Observed Frequency)**와 **기대 빈도(Expected Frequency)**를 비교하여, 관측된 차이가 우연인지 아닌지를 검정하는 방법입니다. ADP 실기 시험에서는 지문에 등장하는 **'변수의 개수'**와 **'비교 목적'**에 따라 적합도 검정, 독립성 검정, 동질성 검정 중 알맞은 유형을 정확히 선택해야 합니다.

## 🎯 [핵심] ADP 지문 키워드로 보는 카이제곱 검정 선택 가이드

문제를 읽고 아래의 키워드에 따라 알맞은 검정을 선택하세요.

| 검정 종류 | 비교 대상 | ADP 지문 단골 키워드 (이렇게 문제에 나옵니다!) |
| :--- | :--- | :--- |
| **적합도 검정** <br>(Goodness-of-fit) | **1개 범주형 변수** vs <br>알려진 **기준 비율** | "고객 유입 경로 비율이 **기존 가정(4:3:2:1)** 과 같은지 검정하시오." <br>"주사위 눈의 출현 빈도가 **균등한지** 확인하시오." |
| **독립성 검정** <br>(Independence) | 하나의 표본에서 측정한 <br>**2개의 범주형 변수** | "**성별**과 **구매 여부**가 서로 독립인지 검정하시오." <br>"흡연 여부와 질병 발생 간 관련성이 있는가?" |
| **동질성 검정** <br>(Homogeneity) | 여러 집단 간 <br>**범주 비율의 동일성** | "**A/B/C 지점**의 고객 만족도 비율이 동일한지 검정하시오." <br>"지역별 선호 브랜드 분포가 같은가?" |

> 💡 **판단 Tip:** 
> *   "기준 비율/이론적 분포와 같은가?" -> **적합도 검정**
> *   "두 범주형 변수가 관련 있는가?" -> **독립성 검정**
> *   "여러 집단의 비율 구조가 같은가?" -> **동질성 검정**

카이제곱 검정은 t-검정처럼 정규성 가정을 전제로 하지는 않지만, 대신 **각 셀의 기대빈도(Expected Frequency)가 충분히 커야 한다**는 조건을 확인해야 합니다. 일반적으로 기대빈도가 5 미만인 셀이 많으면 Fisher's Exact Test 등의 대안을 고려해야 합니다.

---

## 1. 적합도 검정 (Goodness-of-fit test)

하나의 범주형 변수에 대해, 관측된 빈도 분포가 사전에 알려진 이론적 비율과 일치하는지 확인합니다.

*   **상황:** 한 쇼핑몰은 고객 유입 경로 비율이 온라인 40%, 오프라인 30%, 전화 20%, 기타 10%라고 보고하고 있다. 실제 100명의 고객 데이터를 확인한 결과, 이 비율이 기존 가정과 일치하는지 검정하시오.
*   **가설:**
    *   $H_0$ (귀무가설): 고객 유입 경로 비율은 기존 가정(0.4, 0.3, 0.2, 0.1)과 동일하다.
    *   $H_1$ (대립가설): 고객 유입 경로 비율은 기존 가정과 동일하지 않다.

### 🐍 Python 코드
```{python}
import pandas as pd
import scipy.stats as stats

# 1. GitHub Raw URL에서 데이터 불러오기
url = "https://raw.githubusercontent.com/MOON001208/ADP-data-set-and-analysis/main/adp_study/data/chi_goodness_fit.csv"
df = pd.read_csv(url)

# 관측 빈도와 기대 빈도 계산
observed = df['observed']
expected = df['expected_ratio'] * observed.sum()

# 2. 카이제곱 적합도 검정
chi2, p_val = stats.chisquare(f_obs=observed, f_exp=expected)
print(f"[카이제곱 적합도 검정] p-value: {p_val:.4f}")
```

### 📊 R 코드
```{r}
# 1. GitHub Raw URL에서 데이터 불러오기
url <- "https://raw.githubusercontent.com/MOON001208/ADP-data-set-and-analysis/main/adp_study/data/chi_goodness_fit.csv"
df <- read.csv(url)

# 2. 카이제곱 적합도 검정
chisq.test(x = df$observed, p = df$expected_ratio)
```

### 📝 [결론 해석 모범 답안 작성법]
> 고객 유입 경로에 대한 카이제곱 적합도 검정을 수행한 결과, p-value가 약 0.0169로 유의수준 0.05 미만으로 도출되었다. 따라서 귀무가설을 기각하며, 실제 고객 유입 경로 비율은 회사가 제시한 기존 가정과 통계적으로 유의미한 차이가 있다고 판단할 수 있다.

---

## 2. 독립성 검정 (Chi-square test of independence)

하나의 표본에서 관측한 두 범주형 변수가 서로 관련이 있는지, 즉 독립인지 확인합니다.

*   **상황:** 고객 100명에 대해 성별(M/F)과 신규 상품 구매 여부(Yes/No)를 조사하였다. 성별과 구매 여부가 서로 독립인지 검정하시오.
*   **가설:**
    *   $H_0$ (귀무가설): 성별과 신규 상품 구매 여부는 서로 독립이다. (관련이 없다)
    *   $H_1$ (대립가설): 성별과 신규 상품 구매 여부는 서로 독립이 아니다. (관련이 있다)

### 🐍 Python 코드
```{python}
import pandas as pd
import scipy.stats as stats

# 1. GitHub Raw URL에서 데이터 불러오기
url = "https://raw.githubusercontent.com/MOON001208/ADP-data-set-and-analysis/main/adp_study/data/chi_independence.csv"
df = pd.read_csv(url)

# 교차표 생성
cont_table = df.pivot(index='gender', columns='purchase', values='count')
print(cont_table)

# 2. 카이제곱 독립성 검정
# correction=False 로 두면 R의 기본 교차표 해석과 비교하기가 더 쉽습니다.
chi2, p_val, dof, expected = stats.chi2_contingency(cont_table, correction=False)
print(f"[카이제곱 독립성 검정] p-value: {p_val:.4f}")
print("[기대빈도]")
print(expected)
```

### 📊 R 코드
```{r}
# 1. GitHub Raw URL에서 데이터 불러오기
url <- "https://raw.githubusercontent.com/MOON001208/ADP-data-set-and-analysis/main/adp_study/data/chi_independence.csv"
df <- read.csv(url)

# 교차표 생성
tbl <- xtabs(count ~ gender + purchase, data = df)
tbl

# 2. 카이제곱 독립성 검정
chisq.test(tbl, correct = FALSE)
```

### 📝 [결론 해석 모범 답안 작성법]
> 성별과 신규 상품 구매 여부의 관련성을 확인하기 위해 카이제곱 독립성 검정을 수행한 결과, p-value가 약 0.0026으로 유의수준 0.05 미만으로 도출되었다. 따라서 귀무가설을 기각하며, 성별과 신규 상품 구매 여부는 서로 독립이라고 보기 어렵고 통계적으로 유의미한 관련성이 존재한다고 해석할 수 있다.

---

## 3. 동질성 검정 (Chi-square test of homogeneity)

여러 집단에서 범주형 반응의 비율이 동일한지 확인합니다. 계산 함수는 독립성 검정과 사실상 같지만, **해석의 초점이 '집단 간 비율 비교'**라는 점이 다릅니다.

*   **상황:** A, B, C 세 지점에서 고객 만족도(Satisfied / Neutral / Dissatisfied)를 조사하였다. 세 지점의 만족도 비율 분포가 동일한지 검정하시오.
*   **가설:**
    *   $H_0$ (귀무가설): A, B, C 세 지점의 고객 만족도 비율은 모두 동일하다.
    *   $H_1$ (대립가설): 적어도 한 지점의 고객 만족도 비율은 다른 지점과 다르다.

### 🐍 Python 코드
```{python}
import pandas as pd
import scipy.stats as stats

# 1. GitHub Raw URL에서 데이터 불러오기
url = "https://raw.githubusercontent.com/MOON001208/ADP-data-set-and-analysis/main/adp_study/data/chi_homogeneity.csv"
df = pd.read_csv(url)

# 교차표 생성
cont_table = df.pivot(index='branch', columns='satisfaction', values='count')
print(cont_table)

# 2. 카이제곱 동질성 검정
chi2, p_val, dof, expected = stats.chi2_contingency(cont_table, correction=False)
print(f"[카이제곱 동질성 검정] p-value: {p_val:.4f}")
print("[기대빈도]")
print(expected)
```

### 📊 R 코드
```{r}
# 1. GitHub Raw URL에서 데이터 불러오기
url <- "https://raw.githubusercontent.com/MOON001208/ADP-data-set-and-analysis/main/adp_study/data/chi_homogeneity.csv"
df <- read.csv(url)

# 교차표 생성
tbl <- xtabs(count ~ branch + satisfaction, data = df)
tbl

# 2. 카이제곱 동질성 검정
chisq.test(tbl, correct = FALSE)
```

### 📝 [결론 해석 모범 답안 작성법]
> 세 지점의 고객 만족도 비율이 동일한지 확인하기 위해 카이제곱 동질성 검정을 수행한 결과, p-value가 약 0.000083으로 유의수준 0.05 미만으로 도출되었다. 따라서 귀무가설을 기각하며, 적어도 한 지점의 고객 만족도 비율은 다른 지점과 통계적으로 유의미한 차이가 있다고 결론 내릴 수 있다.

---

## 4. 피셔의 정확검정 (Fisher's Exact Test)

2x2 교차표에서 표본 수가 매우 적거나, 기대빈도가 5 미만인 셀이 존재할 때는 카이제곱 검정 대신 **피셔의 정확검정(Fisher's Exact Test)**을 사용하는 것이 안전합니다.

*   **상황:** 신약(NewDrug)과 기존 치료(Standard)에 대해 환자 20명의 호전 여부(Improved / NotImproved)를 조사하였다. 표본 수가 작아 기대빈도가 충분하지 않을 수 있을 때, 치료법과 호전 여부의 관련성이 있는지 검정하시오.
*   **가설:**
    *   $H_0$ (귀무가설): 치료법과 호전 여부는 서로 독립이다. (관련이 없다)
    *   $H_1$ (대립가설): 치료법과 호전 여부는 서로 독립이 아니다. (관련이 있다)

### 🐍 Python 코드
```{python}
import pandas as pd
import scipy.stats as stats

# 1. GitHub Raw URL에서 데이터 불러오기
url = "https://raw.githubusercontent.com/MOON001208/ADP-data-set-and-analysis/main/adp_study/data/chi_fisher_exact.csv"
df = pd.read_csv(url)

# 교차표 생성
cont_table = df.pivot(index='treatment', columns='outcome', values='count')
print(cont_table)

# 2. 기대빈도 확인 (카이제곱 검정의 근사 조건 점검용)
chi2, chi_p, dof, expected = stats.chi2_contingency(cont_table, correction=False)
print("[기대빈도]")
print(expected)

# 3. 피셔의 정확검정
odds_ratio, p_val = stats.fisher_exact(cont_table, alternative='two-sided')
print(f"[피셔의 정확검정] p-value: {p_val:.4f}")
print(f"[오즈비] {odds_ratio:.4f}")
```

### 📊 R 코드
```{r}
# 1. GitHub Raw URL에서 데이터 불러오기
url <- "https://raw.githubusercontent.com/MOON001208/ADP-data-set-and-analysis/main/adp_study/data/chi_fisher_exact.csv"
df <- read.csv(url)

# 교차표 생성
tbl <- xtabs(count ~ treatment + outcome, data = df)
tbl

# 2. 기대빈도 확인
chisq.test(tbl, correct = FALSE)$expected

# 3. 피셔의 정확검정
fisher.test(tbl)
```

### 📝 [결론 해석 모범 답안 작성법]
> 2x2 교차표의 기대빈도를 확인한 결과 일부 셀이 5 미만으로 나타나 카이제곱 검정보다 피셔의 정확검정을 적용하는 것이 타당하다. 검정 결과 p-value가 약 0.0055로 유의수준 0.05 미만으로 도출되어 귀무가설을 기각한다. 따라서 치료법과 호전 여부 사이에는 통계적으로 유의미한 관련성이 있다고 해석할 수 있다.

---

## 5. 교차표 해석 꿀팁 (시험장에서 바로 점수 나는 포인트)

카이제곱 검정에서 p-value만 적고 끝내면 아쉽습니다. **교차표의 행 비율(Row %), 열 비율(Column %)까지 같이 보면 "어느 쪽에서 차이가 났는지"를 더 설득력 있게 해석할 수 있습니다.**

*   **상황:** 앞서 사용한 성별과 신규 상품 구매 여부 데이터를 기준으로, 단순히 "관련이 있다"를 넘어서 어떤 방향의 차이가 있는지 교차표 비율을 해석해 보겠습니다.

### 🐍 Python 코드
```{python}
import pandas as pd

# 1. 데이터 불러오기
url = "https://raw.githubusercontent.com/MOON001208/ADP-data-set-and-analysis/main/adp_study/data/chi_independence.csv"
df = pd.read_csv(url)

# 교차표 생성
cont_table = df.pivot(index='gender', columns='purchase', values='count')
print("[원본 교차표]")
print(cont_table)

# 2. 행 비율 (%)
row_pct = cont_table.div(cont_table.sum(axis=1), axis=0) * 100
print("[행 비율 %]")
print(row_pct.round(2))

# 3. 열 비율 (%)
col_pct = cont_table.div(cont_table.sum(axis=0), axis=1) * 100
print("[열 비율 %]")
print(col_pct.round(2))
```

### 📊 R 코드
```{r}
# 1. 데이터 불러오기
url <- "https://raw.githubusercontent.com/MOON001208/ADP-data-set-and-analysis/main/adp_study/data/chi_independence.csv"
df <- read.csv(url)

# 교차표 생성
tbl <- xtabs(count ~ gender + purchase, data = df)
tbl

# 2. 행 비율 (%)
prop.table(tbl, 1) * 100

# 3. 열 비율 (%)
prop.table(tbl, 2) * 100
```

### 📝 [해석 Tip]
> 이 교차표에서 남성의 구매 비율은 70%, 여성의 구매 비율은 40%로 나타난다. 즉 **행 비율 기준**으로 보면 남성이 여성보다 신규 상품을 구매한 비율이 더 높다고 해석할 수 있다. 반대로 **열 비율 기준**으로 보면 구매자 집단 내부에서 남성이 차지하는 비중이 더 크다고 볼 수 있다. 따라서 ADP 답안에서는 단순히 "관련이 있다"에서 멈추지 말고, **어느 집단에서 어떤 범주 비율이 더 높게 나타났는지**를 교차표 비율과 함께 보완 설명해 주면 훨씬 완성도 있는 해석이 된다.

---

## ⛔ ADP 출제 위원회를 울리는 감점 방지 체크리스트

1.  **"독립성 검정이랑 동질성 검정이 뭐가 다르죠?"**
    *   계산은 둘 다 카이제곱 검정으로 거의 동일하게 수행합니다.
    *   다만 **독립성 검정**은 "두 변수가 관련 있는가?"에 초점이 있고, **동질성 검정**은 "여러 집단의 비율 구조가 같은가?"에 초점이 있습니다.
2.  **"기대빈도 5 미만이면 그냥 진행해도 되나요?"**
    *   기대빈도가 너무 작은 셀이 많으면 카이제곱 근사가 부정확해질 수 있습니다.
    *   특히 **2x2 표에서 기대빈도가 작을 때는 Fisher's Exact Test**를 우선적으로 고려해야 합니다.
3.  **"비율이 다르다는 말과 관련이 있다는 말을 헷갈리지 마세요."**
    *   적합도 검정 -> **기준 비율과 다른가**
    *   독립성 검정 -> **두 변수 간 관련이 있는가**
    *   동질성 검정 -> **집단 간 비율 구조가 같은가**
4.  **"2x2 표에 기대빈도 5 미만 셀이 보이면 Fisher를 먼저 떠올리세요."**
    *   카이제곱 검정은 근사치 기반이라 작은 표본에서는 부정확할 수 있습니다.
    *   이런 경우 **피셔의 정확검정**을 사용했다는 근거를 답안에 적어주면 훨씬 안정적입니다.
5.  **"교차표는 숫자만 보지 말고 반드시 비율로 다시 보세요."**
    *   원본 빈도표만 보면 표본 수가 큰 집단이 더 커 보일 수 있습니다.
    *   실제 해석은 **행 비율/열 비율**을 함께 봐야 어느 집단의 어떤 응답 경향이 강한지 정확히 설명할 수 있습니다.
